【裁判字號】    99,易,1016
【裁判日期】    990629
【裁判案由】    詐欺
【裁判全文】
臺灣臺北地方法院刑事判決              99年度易字第1016號
公  訴  人  臺灣臺北地方法院檢察署檢察官
被      告  乙○○
上列被告因詐欺案件，經檢察官提起公訴（臺灣臺北地方法院檢
察署99年度偵字第6850號），本院判決如下：
    主  文
乙○○幫助意圖為自己不法之所有，以詐術使人將本人之物交付
，處有期徒刑月，如易科罰金，以新臺幣壹仟元折算壹日。
    事  實
一、乙○○明知社會上詐騙案件層出不窮，並可預見將自己之金
    融機構帳戶之提款卡及相對應密碼提供他人使用，恐遭利用
    作為人頭帳戶，幫助詐欺集團用以詐騙他人財物匯款之用，
    仍基於幫助他人詐欺取財之不確定故意，於民國98年5 月19
    日下午14時許，在臺北市○○○路火車站前某地，將其向址
    設臺北市○○○路○ 段56號之第一商業銀行大同分行（下稱
    第一銀行大同分行）所申設帳號00000000000 號之存款帳戶
    提款卡及相對應提款密碼，交付予1 名不詳年籍、姓名之成
    年詐騙集團成員使用。嗣該名詐欺集團成員取得上開存摺提
    款卡及相對應密碼後，即於98年5 月23日下午16時許，基於
    詐欺取財之犯意，夥同其他不詳姓名、年籍、年滿18歲之詐
    騙集團成員，以自稱係購物台服務人員之方式，向位在臺中
    市之甲○○佯稱：因信用卡扣款操作錯誤被設定成分期扣款
    ，要甲○○至提款機（ATM ）重新設定云云，因而使甲○○
    陷於錯誤，便依指示前往位在臺中市○○○路上之第一銀行
    提款機進行操作後，轉帳匯出存款5 筆共計新臺幣（下同）
    21 萬9千元，其中3 筆分別為9 萬4 千元、6 千元、2 萬元
    ，總計12萬元之款項，均係匯至乙○○所有上揭第一銀行大
    同分行帳戶內，且詐欺集團成員俟款項入帳後，旋即在桃園
    縣桃園市某家統一超商內，以乙○○所告知之對應密碼使用
    提款卡操作提款機，將甲○○所匯入之上開款項均提領一空
    。嗣後甲○○查覺受騙，向警方報案，始循線查悉上情。
二、案經甲○○訴請臺南縣警察局佳里分局報告臺灣臺南地方法
    院檢察署檢察官呈請臺灣高等法院檢察署檢察長核轉臺灣板
    橋地方法院檢察署檢察官偵查，嗣再經臺灣板橋地方法院檢
    察署檢察官呈請臺灣高等法院檢察署檢察長核轉臺灣臺北地
    方法院檢察署檢察官偵查起訴。
    理  由
壹、證據能力部分：
    按被告以外之人於審判外之言詞或書面陳述，除法律有規定
    者外，不得作為證據，刑事訴訟法第159 條第1 項定有明文
    。次按被告以外之人於審判外之陳述，雖不符前4 條之規定
    ，而經當事人於審判程序同意做為證據，法院審酌該言詞陳
    述或書面陳述作成時之情況，認為適當者，亦得為證據。當
    事人、代理人或辯護人於法院調查證據時，知有刑事訴訟法
    第159 條第1 項不得為證據之情形，而未於言詞辯論終結前
    聲明異議者，視為有前項之同意，同法第159 條之5 亦規定
    甚明。經查，本院認定犯罪事實所憑之證據中，證人即告訴
    人甲○○於警詢所為之指訴，係屬傳聞證據，惟檢察官及被
    告乙○○均未於本院言詞辯論終結前聲明異議，本院審酌該
    等言詞或書面陳述作成之情況，並無非出於任意性或不正取
    供，或違法或不當情事，且客觀上亦無不可信之情況，堪認
    為適當，依刑事訴訟法第159 條之5 第2 項規定，得作為證
    據。
貳、實體方面：
一、訊據被告固就上開第一銀行大同分行帳戶確實為伊所申請設
    立，且於98年5 月19日下午14時許，在臺北市○○○路火車
    站前某地，將其所申設之第一銀行大同分行存款帳戶之提款
    卡及相對應提款密碼，交付予1 名不詳年籍、姓名之成年男
    子等情，坦承不諱，惟矢口否認有何幫助詐欺取財之犯行，
    並辯稱：因伊當時失業，於98年5 月19日伊看到自由時報上
    之求職欄時，便以電話跟對方聯絡，且交帳戶資料只是伊為
    了求職，當時係以電話應徵商務司機，也不知道該公司位於
    何處，至於薪資部分是說日薪1,500 元到2,000 元，對方表
    示交帳戶是因為曾有員工收了客人的錢之後把錢存到自己帳
    戶，沒有繳回公司，而該員工因為有積欠銀行款項導致公司
    在該員工帳戶內的錢被查扣，所以希望伊交付帳戶之提款卡
    及對應密碼讓公司審核伊在銀行的信用狀況，所以伊就交出
    去了。當時應該有告訴該名自稱「廖先生」的男子提款卡的
    密碼，但沒有看到本人。「廖先生」約伊到北市火車站，叫
    伊把資料交給他，並派了一個約20歲的年輕人在臺北火車站
    南三出口處來收伊的資料，「廖先生」當時表示要查詢伊的
    信用狀況，當時因伊已經失業了1 年，雖然覺得「廖先生」
    的說詞有點似是而非，但還是想試試看，當時的第一銀行大
    同分行帳戶內約只剩十幾元，本來該帳戶是作為薪資轉帳用
    的。事後才明白伊有疏忽之處，另伊知道被詐騙之後有到派
    出所報案云云。然查：
（一）上開第一銀行大同分行帳戶係被告所申設，且於98年5 月
      19日下午14時許，在臺北市○○○路火車站前某地，將其
      所申設之第一銀行大同分行存款帳戶之提款卡及相對應提
      款密碼，交付予1 名不詳年籍、姓名之成年男子等情，業
      據被告坦認不諱，且有第一銀行大同分行98年6 月19日一
      大同字第00088 號函暨上揭戶名為被告之未登摺帳項查詢
      清單（見臺南縣警察局佳里分局刑案偵查卷宗，下稱警卷
      第24頁、第25頁）、第一銀行顧客資料查詢單（見警卷第
      26頁）、存戶卡影本（見警卷第27頁）等件在卷可稽，而
      上開詐欺集團之成員於上開所示之時間，以前開所示之詐
      騙手法，致被害人甲○○陷於錯誤，依指示將前揭所示之
      金額轉帳至上開第一銀行大同分行帳戶內，且轉帳後旋遭
      提領一空等情，亦據證人即被害人甲○○於警詢中證訴綦
      詳（見警卷第16頁至第17頁），並有被害人甲○○提出之
      第一銀行交易明細表3 紙（見警卷第18頁）及第一銀行大
      同分行99年4 月27日一大同字第00076 號函暨檢附被告00
      000000000 帳號帳戶之歷年交易明細（見本院卷第12頁至
      第70頁）等件附卷可佐，是被告之上開第一銀行大同分行
      帳戶確已供有意行騙之詐騙集團使用，而使上開所示之受
      害人甲○○受詐術，並陷於錯誤後，而將總額12萬元之金
      錢匯入上開第一銀行大同分行帳戶內，並旋遭提領一空乙
      節，堪予認定。
（二）雖被告辯稱：於98年5 月19日伊看到自由時報上之求職欄
      ，因伊當時失業，便以電話跟對方聯絡應徵商務司機，但
      不知道該公司位於何處，至於薪資部分是說日薪1, 500元
      到2,000 元，對方表示交帳戶是因為曾有員工收了客人的
      錢之後把錢存到自己帳戶，沒有繳回公司，而該員工因為
      有積欠銀行款項導致公司在該員工帳戶內的錢被查扣，所
      以希望伊交付帳戶之提款卡及對應密碼讓公司審核伊在銀
      行的信用狀況，所以伊就交出去了。當時應該有告訴自稱
      「廖先生」的男子提款卡的密碼，但沒有看到本人。「廖
      先生」約伊到北市火車站交付帳戶資料，並派了1 個約20
      歲的年輕人在臺北火車站南三出口處來收伊的資料，「廖
      先生」當時表示要查詢伊的信用狀況，當時因伊已經失業
      了1 年，雖然覺得「廖先生」的說詞有點似是而非，但還
      是想試試看。事後才明白伊有疏忽之處云云。惟查：
  1.被告雖辯稱：「廖先生」當時表示要查詢伊的信用狀況，且
    該人表示交帳戶是因為曾有員工收了客人的錢之後把錢存到
    自己帳戶，沒有繳回公司，而該員工因為有積欠銀行款項導
    致公司在該員工帳戶內的錢被查扣，所以希望伊交付帳戶之
    提款卡及對應密碼讓公司審核伊在銀行的信用狀況，所以伊
    就交出去了云云，但衡諸常情，雇主應無從以員工帳戶之帳
    號向包含銀行在內之任何金融機構，對員工進行信用徵信，
    縱使雇主確有查詢員工信用狀況之必要，亦無須取得員工帳
    戶之提款卡，更無知悉該提款卡對應密碼之必要，且若在業
    務上確有需要員工代收客戶所繳交款項之必要，應直接要求
    員工繳交現金，倘若現金金額過大，亦應係要求員工將款項
    直接存入雇主所開設之帳戶內即可，豈有放任員工存入自身
    所申設之帳戶，再去查核員工本身之信用之理，如此僅徒增
    風險、成本而已，百害而無一利，況被告亦曾陳稱：當時以
    電話應徵商務司機，不知道該公司位於何處等語，則被告在
    不知悉「廖先生」之真實身分、該公司之名稱、該公司之位
    置，甚至對所欲應徵之「商務司機」之詳細工作內容均不明
    瞭之情形下，便逕將重要之上開帳戶資料交付出去，實不合
    常理。再由上開卷附被告在第一銀行大同分行申設帳戶之歷
    年交易明細以觀，亦可知該帳戶於97年12月22日之結餘金額
    即僅有93元，至98年1 月9 日時，更僅剩17元餘額之事實，
    則由上開情事，實足推知被告係因清楚知悉上開第一銀行大
    同分行帳戶內餘額極少，故被告就上開帳戶之提款卡及對應
    密碼之去向毫不在意，進而方願意自行交付他人管理、使用
    無訛，是被告上開所辯，顯與常情相悖離，並不足採。
  2.又一般國人向金融機構開設帳戶，並無任何法令限制，若係
    用於存款、提款之正當用途，大可光明正大自行申請，無須
    使用他人之帳戶。而帳戶僅係用以從事存款、提款等用途，
    並現經媒體廣為報導，政府機關及各地金融機構亦多次呼籲
    民眾應謹慎控管己有帳戶，且勿出賣個人帳戶，以免淪為詐
    騙者之幫助工具，是依社會一般人之智識及社會生活經驗，
    倘有人收集他人帳戶做不明使用，極易判斷係該隱身幕後之
    使用人意圖以使用他人帳戶，以供非法犯罪之用，自可產生
    該收受帳戶者將用於不法犯罪之合理懷疑。衡被告為40餘歲
    之成年人，為高中畢業，且曾擔任富律國際有限公司之負責
    人，有經濟部商業司─公司及分公司基本資料查詢（明細）
    1 紙（見臺灣臺北地方法院檢察署99年度偵字第6850號卷宗
    第3 頁）在卷可證，是有相當之社會智識，就上情顯難諉為
    不知，並依其社會經歷、學識，自當可預見將上開帳戶之提
    款卡及對應密碼，交付不詳姓名、年籍之不明人士使用後，
    該收集帳戶之人可能將之用來從事詐欺犯罪，作為詐欺取財
    之人頭帳戶，以收取被害人匯入之款項，是被告雖無前揭不
    明人士使用其存摺、提款卡及對應密碼，必持以詐騙他人之
    確信，但其將其帳戶存摺、提款卡及相對應密碼，交付該來
    路不明之人，顯具有縱有人以其金融帳戶實施詐欺犯罪，亦
    不違背其本意之幫助意思，對此，被告亦於本院審理時自承
    ：雖然覺得「廖先生」的說詞有點似是而非，但還是想試試
    看等語綦詳，再再堪認被告確有幫助姓名、年籍不詳之成年
    詐欺集團成員利用前開第一銀行大同分行帳戶之提款卡及相
    對應密碼為詐欺取財犯行之不確定故意甚明。綜上，被告係
    自行交付上開第一銀行大同分行帳戶之提款卡及相對應密碼
    與該名不詳姓名、年籍之成年詐欺集團成員，使其所屬詐欺
    集團用以詐欺上開被害人。而按刑法上之幫助犯，係對於犯
    罪與正犯有共同之認識，而以幫助之意思，對於正犯資以助
    力，而未參與實施犯罪之行為者而言。但查本件被告提供其
    帳戶之相關物件使上開受害人甲○○匯入款項，僅為他人之
    詐欺取財犯行提供助力，尚無以自己實施詐欺犯罪之意思，
    或與他人有共同犯罪之犯意聯絡，而有參與或分擔詐欺取財
    犯罪之構成要件行為，是本件被告僅有幫助詐欺取財之犯意
    ，而為詐欺取財構成要件以外之行為，尚難認被告係詐欺取
    財罪之共同正犯。
  3.綜前所述，被告所為之前開辯解，顯係卸責之詞，均不足採
    信，故被告幫助他人犯詐欺取財罪之行為，事證明確，應依
    法論科。
二、核被告所為，係犯刑法第30條第1 項前段、第339 條第1 項
    之幫助詐欺取財罪。而被告幫助他人犯前開之罪，依刑法第
    30條第2 項之規定，按正犯之刑減輕之。又按幫助犯係從犯
    ，係從屬於正犯而成立，刑法上既無「共同幫助」之情，當
    亦無「幫助共同」可言，是被告所幫助之詐欺集團成員相互
    間，就上開詐欺取財犯行，縱有犯意聯絡及行為分擔，均為
    共同正犯，亦無須論以被告有幫助共同詐欺取財之必要，附
    此敘明。爰審酌被告提供上開帳戶之提款卡及相對應密碼幫
    助他人犯罪，致使真正犯罪者難以被查獲，助長詐欺犯罪風
    氣猖獗，破壞社會治安及金融秩序甚鉅，並使上開所示之受
    害人受有損害，惟被告僅提供上開帳戶之提款卡等物品，尚
    未直接參與詐欺取財犯行，且非實際獲得詐欺不法利益之人
    ，情節顯較輕微，暨參以因被告犯罪後猶否認犯行，並以上
    開顯不合常理之辯詞，意欲脫免刑責，難認有所悔意，是其
    態度顯然不佳等一切情狀，量處如主文所示之刑，並諭知易
    科罰金之折算標準。
三、據上論斷，應依刑事訴訟法第299 條第1 項前段，刑法第30
    條第1 項前段、第2 項、第339 條第1 項、41條第1 項前段
    ，刑法施行法第1 條之1 ，判決如主文。
本案經檢察官楊婉鈺到庭執行職務。
中    華    民    國    99    年    6    月    29    日
                  刑事第十七庭審判長法  官  劉煌基

                                    法  官  賴淑美
                                    法  官  葉力旗
以上正本證明與原本無異。
如不服本判決，應於判決送達後10日內向本院提出上訴狀 (應附
繕本)。
                                    書記官  林碧華
中    華    民    國    99    年   6      月   29    日
附錄本案論罪科刑法條：
中華民國刑法第339條
意圖為自己或第三人不法之所有，以詐術使人將本人或第三人之
物交付者，處5 年以下有期徒刑、拘役或科或併科1,000 元以下
罰金。
以前項方法得財產上不法之利益或使第三人得之者，亦同。
前2項之未遂犯罰之。

司法院資訊處製作；財團法人民間司法改革基金會備份。
